【裁判字號】    95,家上,109
【裁判日期】    950613
【裁判案由】    確認婚姻關係存在
【裁判全文】
臺灣高等法院民事判決                 95年度家上字第109號
上  訴  人  乙○○
訴訟代理人  陳鼎正律師
被 上訴 人  甲○○
                        3樓之2
訴訟代理人  許俊仁律師
複 代理 人  周俊智律師
上列當事人間確認婚姻關係存在事件，上訴人對於中華民國95年
3月8日臺灣板橋地方法院94年度婚字第786號第一審判決提起上
訴，本院於95年5月30日言詞辯論終結，判決如下：
    主      文
上訴駁回。
第二審訴訟費用由上訴人負擔。
    事實及理由
一上訴人起訴主張：兩造於民國78年11月21日結婚，育有子女鍾
  承翰、鍾湘婷，並共同經營烤友社有限公司（下稱烤友社）。
  93年初烤友社財務狀況不佳，被上訴人乃生求去之意，自行繕
  寫離婚協議書（下稱協議書），伊於斯時正逢生命低潮，未深
  究協議書內容且在被上訴人催促下，在已備妥證人簽名蓋章之
  離婚協議書上簽章，並向戶政事務所辦理離婚登記。惟協議書
  上之證人未見聞兩造協議離婚事宜，亦未親眼見聞兩造有何離
  婚真意，難認兩造之離婚已具備法定條件。為此提起本件訴訟
  ，求為確認上訴人與被上訴人間之婚姻關係存在之判決。被上
  訴人則以：兩造離婚係因上訴人外遇而提出離婚要求，伊要求
  上訴人找證人，因兩造共同經營烤友社，上訴人怕難看，要求
  一人找一個證人，遂與伊分別找陳明鴻、張鴻志當證人。離婚
  條件是兩造談妥後，由伊找律師繕寫協議書，再交上訴人閱覽
  ，期間協議書猶經過多次修改，於93年2月20日晚上簽署協議
  書，翌日找張鴻志當證人，當日下午再找陳明鴻當證人，均在
  伊辦公室簽名，是證人張鴻志、陳明鴻均親自見聞兩造離婚之
  真意，已符合離婚之法定條件等語，資為抗辯。
二原審駁回上訴人之請求，上訴人提起上訴，聲明：
  (一)原判決廢棄。
  (二)確認上訴人與被上訴人間婚姻關係存在。
  被上訴人則聲明：上訴駁回。
三按「兩願離婚，應以書面為之，有二人以上證人之簽名並應向
  戶政機關為離婚之登記」，民法第1050條定有明文。其所以規
  定須有二人以上證人之簽名，旨在確實證明當事人有離婚之合
  意，而無抑勒或欺瞞情事。又證人在兩願離婚證書上之簽名或
  蓋章，固無須於該證書作成同時為之，惟既稱證人，自須對離
  婚之協議在場聞見，或知悉當事人間有離婚之協議，始足當之
  。換言之，證人於當事人協議離婚時雖不在場，惟知悉當事人
  間有離婚之協議，即已備法定要件而生離婚之效力。
四經查兩造離婚之證人張鴻志於原審94年8月17日言詞辯論期日
  到場證稱：「那時我在烤友社上班，原告（上訴人）是老闆，
  被告（被上訴人）是老闆娘，原告（上訴人）還是我的師傅，
  自從三年前（按指91年間）開始，我們老闆（上訴人）就經常
  跑大陸，公司剩下我和老闆娘（被上訴人）在處理公司的業務
  ，兩造經常吵吵鬧鬧，老闆娘（被上訴人）經常以淚洗面，後
  來她（被上訴人）找我當證人，因為老闆（上訴人）說不要找
  親戚，我知道他們一直在談，老闆娘（被上訴人）有跟我說他
  們離婚的事，老闆（上訴人）也有跟我說過一些，只是沒有兩
  人同時在場講而已」、「老闆娘（被上訴人）跟我談離婚的事
  ，老闆（上訴人）也跟我談過，因為我是他的徒弟」等語（原
  審卷第18、20頁）；另於原審94年9月20日言詞辯論期日到場
  證稱：「（陳明鴻簽署離婚協議書時，兩造及你是否均在辦公
  室內？）當時我們都在現場，當時陳明鴻是在楊寶山廠長的位
  置上簽名，兩造也都在楊寶山的位置旁，我坐在自己的位置上
  ，當時氣氛很尷尬，助理阿柑還有會計廖淑津也在場，廖淑津
  也許知道簽離婚協議書的事」在卷，經原審命證人張鴻志繪製
  現場位置圖如原審卷第37頁所示，上訴人亦自認：「（現場位
  置圖是否如證人張鴻志所繪？）差不多是」屬實（原審卷第30
  頁），顯然證人張鴻志確在場親自見聞兩造離婚之事實。
五兩造另位離婚之證人陳明鴻雖於原審到場證稱：「我到公司還
  不到一年，聽老闆娘（被上訴人）講他們兩人要離婚，老闆娘
  （被上訴人）叫我開車載他去找律師，我說離婚不是兒戲不能
  反悔，後來老闆娘（被上訴人）叫我當他們的證人，我簽名時
  ，老闆娘（被上訴人）已經簽名了，老闆（上訴人）還沒簽名
  ，張鴻志有沒有簽名我已經忘了」、「（兩造談離婚的事情時
  你是否有在場過？）沒有」、「（你簽名時有無分別向兩造探
  詢離婚的真意？）老闆娘（被上訴人）有跟我說過，老闆（上
  訴人）都沒有」、「都是老闆娘（被上訴人）跟我談離婚的事
  ，老闆（上訴人）完全沒有跟我談過離婚的事」、「我確實是
  老闆娘（被上訴人）找我當證人的，我們簽完名後一段時間，
  老闆（上訴人）才簽名，當時我跟老闆（上訴人）很少接觸，
  後來是離婚後，老闆（上訴人）沒有地方住，借住我家，我們
  才有講話」云云（原審卷第18-20、84頁）。然查，被上訴人
  辯稱兩造協議離婚期間，證人陳明鴻為兩造所經營之烤友社員
  工，當時陳明鴻與上訴人即經常共同參與旅行社喝酒、尾牙宴
  等活動，並接送上訴人搭乘飛機，且為兩造繕寫離婚協議書之
  律師亦是陳明鴻所介紹等情，為陳明鴻所不爭執（原審卷第84
  頁）。亦見兩造協議離婚期間，陳明鴻即與上訴人經常接觸，
  見兩造協議離婚期間，陳明鴻即參與其事。參諸證人陳智勇於
  原審所證：「我與陳明鴻是一、二十年的朋友，我當時住在他
  家，他有跟我說他有當老闆、老闆娘離婚的證人，他也有說原
  告（上訴人）有一段時間很煩，會找他出去談，原告（上訴人
  ）離婚應該不是被逼的，他都簽名了」、「（老闆與老闆娘離
  婚的事你知悉否？）知道，他們還沒離婚時就知道他們在談離
  婚的事，大部分的員工都知道他們在鬧離婚的事」、「（陳明
  鴻有無跟你說過什麼？）陳明鴻說他當兩造中間的調解者，有
  一天晚上他跟我說明天他們兩人就要離婚了，陳明鴻是老闆離
  婚的證人，張鴻志是老闆娘離婚的證人」、「（為何說陳明鴻
  是老闆離婚的證人？張鴻志是老闆娘離婚的證人？）我們員工
  大部分都知道，那時我住在陳明鴻家，陳明鴻說兩個人都有拜
  託他出來當證人，他主要是當兩人中間的調解者，他有勸他們
  不要離」（原審卷第29、83頁）、證人李翊嘉所稱：「那時我
  剛到公司，住在公司裡，老闆、老闆娘要鬧離婚幾乎全公司都
  知道，我們也會關心他們的事，陳明鴻說他們已經離婚了，昨
  天晚上已經簽字了，我幫他們作證人」等語（原審卷29頁）。
  顯見兩造協議離婚之事，烤友社同仁上下幾乎人人皆知，且陳
  明鴻介入兩造離婚之事最深，其既曾向陳智勇表示上訴人有段
  時間很煩，會找其談話，而兩造均曾委由陳明鴻任離婚證人，
  陳明鴻還居中協調兩造離婚之事，況兩造離婚前夕陳明鴻即向
  陳智勇表示兩造翌日要離婚，事後又向李翊嘉表示兩造已經離
  婚，昨晚已簽字，及其為兩造離婚證人等事宜。參酌證人張鴻
  志上開所稱：「當時我們都在現場，當時陳明鴻是在楊寶山廠
  長的位置上簽名，兩造都在楊寶山的位置旁，我坐在自己的位
  置上，當時氣氛很尷尬‧‧‧」等語（原審卷第30頁），核與
  被上訴人陳述：「當時（陳明鴻）是在楊寶山的位置上簽名，
  原告（上訴人）還走到位置上來看，陳明鴻還抬頭問我真的要
  這樣嗎？‧‧‧」等語相符（原審卷第32頁），以上均堪認陳
  明鴻確實親自見聞兩造離婚之事實。至陳明鴻前揭證言，經審
  酌其自承與上訴人共同赴宴喝酒、上訴人事後並借住家中等兩
  人關係匪淺等情狀，堪認係事後兩造涉訟之迴護、偏頗上訴人
  之詞，尚難採為有利於上訴人之認定依據。
六兩造協議離婚之原因，乃上訴人「去大陸找女人」，已據上訴
  人自認「我承認我去大陸找女人是我的錯，我們為了這事鬧離
  婚，已經鬧了很多次」在卷（原審卷第85頁），而兩造離婚一
  事，係由上訴人先主動提起，為兩造所不爭執，有兩造原審筆
  錄：「被告（被上訴人）：『是原告（上訴人）提離婚」、「
  原告（上訴人）：一開始是我找被告（被上訴人)離婚」可憑
  （原審卷第16-17頁），則依陳明鴻所稱：「老闆娘（被上訴
  人）叫我開車載施去桃園找律師‧‧‧後來我有開車載她到桃
  園找律師，也有陪她進去找律師談」（原審卷第85頁），被上
  訴人委由律師草擬協議書，即有所本。雖上訴人主張「後來我
  不願意離婚」，然上訴人確在協議書、離婚登記申請書上簽名
  蓋章，雖其又主張於協議書、離婚申請書上簽名蓋章，乃為安
  撫被上訴人之情緒云云（本院卷第44頁），惟此與其於原審所
  稱：「過一個月後被告（被上訴人）來找我堅持要離婚，逼我
  要簽字，說如果我不簽要把我趕出門，不得已我才簽名」、「
  因為我忙於工作，被告（被上訴人）又一直逼我離婚，當時被
  告（被上訴人）逼我簽這份離婚協議書時是在凌晨一點多」等
  語（原審卷第17、19頁）不符。又苟如上訴人所稱於協議書上
  簽名蓋章乃安撫被上訴人情緒，則簽名蓋章後即已安撫被上訴
  人情緒，又何以再至戶政事務所為離婚登記之申請？顯然其所
  稱安撫被上訴人情緒云云與事實不符。
七兩造確存在離婚之原因，且由上訴人提議離婚後，再由被上訴
  人委由律師草擬協議書，而卷附協議書就兩造有關財產之分配
  ，借款之攤還，票貼、貸款等連帶保證責任之除去，違反協議
  約定之效果，及子女監護權、探視權、扶養費等均有詳細約定
  ，有兩造93年2月20日簽立之協議書在卷可憑（原審卷7-9頁）
  ，顯然已經兩造多次討論協商，該協議書又係在證人張鴻志、
  陳明鴻親自見聞下簽署，再經兩造於93年2月23日至臺北縣林
  口鄉戶政事務所為離婚之登記，有上訴人戶籍謄本、兩造離婚
  登記申請書在卷可憑（原審卷第6頁、本院卷第25頁）。上訴
  人雖另稱：「簽協議離婚證書後幾個星期才去辦離婚登記」云
  云（本院卷第44頁背面），然協議書日期為93年2月20日，上
  訴人於原審亦自認：「後來才簽九十三年二月二十日這份離婚
  協議書」（原審卷第19頁），是兩造係於93年2月20日簽立協
  議書，於93年2月23日為離婚之登記，自已符合民法第1050條
  「兩願離婚，應以書面為之，有二人以上證人之簽名並應向戶
  政機關為離婚之登記」規定之法定要件。
八綜上所述，兩造已有離婚之合意，而二位證人確實先後親自見
  聞兩造離婚之事，事後兩造並偕同至戶政機關辦理離婚登記，
  是本件兩造離婚即已具備法定要件而生離婚之效力，原告主張
  兩造前於93年2月23日所為之離婚，應屬無效，請求確認兩造
  之婚姻關係存在云云，於法無據，應予駁回。原審為上訴人敗
  訴之判決，核無不合。上訴意旨指摘原判決不當，求予廢棄改
  判，為無理由，應予駁回。
據上論結，本件上訴為無理由，依民事訴訟法第449條第1項、第
78條，判決如主文。
中    華    民    國    95    年    6     月    13    日
                  民事第十六庭審判長法  官  沈方維
                                    法  官  張競文
                                    法  官  湯美玉
正本係照原本作成。
如不服本判決，應於收受送達後20日內向本院提出上訴書狀，其
未表明上訴理由者，應於提出上訴後20日內向本院補提理由書狀
（均須按他造當事人之人數附繕本）上訴時應提出委任律師或具
有律師資格之人之委任狀；委任有律師資格者，另應附具律師資
格證書及釋明委任人與受任人有民事訴訟法第466條之一第一項
但書或第二項（詳附註）所定關係之釋明文書影本。
中    華    民    國    95    年    6     月    14    日
                                    書記官  賴淑真
附註：
民事訴訟法第四百六十六條之一（第一項、第二項）：
對於第二審判決上訴，上訴人應委任律師為訴訟代理人。但上訴
人或其他法定代理人具有律師資格者，不在此限。
上訴人之配偶、三親等內之血親、二親等內之姻親，或上訴人為
法人、中央或地方機關時，其所屬專任人員具有律師資格並經法
院認為適當者，亦得為第三審訴訟代理人。


司法院資訊處製作；財團法人民間司法改革基金會備份。
